臺灣高等法院臺中分院刑事裁定
110年度毒抗字第923號
抗  告  人  
即  被  告  王炳駿


送達代收人  王國泰
上列抗告人即被告因聲請觀察勒戒案件，不服臺灣臺中地方法院
中華民國110 年6月22日第一審裁定（110 年度毒聲字第842號）
，提起抗告，本院裁定如下：
    主  文
抗告駁回。
    理  由
一、本件抗告人即被告（以下簡稱抗告人）王炳駿抗告意旨略以
    ：
　㈠抗告人無施用毒品前科紀錄，本件是第一次施用大麻，依法
    抗告人同時符合觀察、勒戒及附命緩起訴處分之要件。抗告
    人曾具狀請求給予戒癮治療之緩起訴處分，原裁定卻未考量
    抗告人施用毒品之動機薄弱，無成癮性，也無毒品前科紀錄
    ，及家庭經濟狀況等情形，並無觀察、勒戒之必要，卻准予
    檢察官所請，復未於裁定理由內敘明為何不准予抗告人所請
    ，有理由不備之違誤。
　㈡再觀察、勒戒屬於剝奪人身自由性質之刑事處分，實質上有
    替代刑罰之效果，依司法院大法官釋字第392、588、636、6
    84號等解釋意旨，法院仍應為司法審查，不能一律同意檢察
    官之聲請。
　㈢又修正後毒品危害防制條例對於施用毒品者之處遇措施，採
    取多元且以機構外處遇為主之「除刑不除罪」政策，機構內
    之監禁措施屬最後手段，既然抗告人無不適用戒癮治療之情
    形，原裁定未審查斟酌抗告人有何「治療無效果」或「不願
    參與社區治療」之狀況，卻逕為不利於抗告人之認定，有裁
    量瑕疵及裁量理由不備之違誤，亦與現今毒品刑事政策不符
    。懇請撤銷原審裁定，准予抗告等語。
二、按未曾因犯毒品危害防制條例第10條（即施用第一、二級毒
    品）之罪受觀察、勒戒者，檢察官應依同條例第20條第1 項
    規定聲請法院裁定，令被告入勒戒處所觀察、勒戒，其期間
    不得逾2 月。又毒品危害防制條例第20條第1 項規定之施以
    觀察、勒戒，係保安處分之一種，其明文規定：犯該條例第
    10條之罪者，檢察官應聲請法院裁定，可知該條係強制規定
    ，除有毒品危害防制條例第21條第1 項規定犯同條例第10條
    之罪者，於犯罪未發覺前，自動向衛生福利部指定之醫療機
    構請求治療，醫療機構免將請求治療者送法院或檢察機關，
    及同條例第24條第1 項規定檢察官先依刑事訴訟法第253 條
    之1 第1 項、第253 條之2 之規定，為附命完成戒癮治療之
    緩起訴處分時，不適用第20條第1 項之程序外，犯毒品危害
    防制條例第10條之罪者，檢察官即應向法院提出聲請裁定其
    入勒戒處所觀察、勒戒，且凡經檢察官聲請，法院亦僅得依
    法裁定令入勒戒處所執行觀察、勒戒，以查其是否仍有施用
    毒品傾向，並據以斷定幫助受處分人澈底戒毒之方法，尚無
    自由斟酌以其他方式替代之權。
三、再毒品危害防制條例於民國97年4月30日修正後，就18歲以
    上施用毒品者進入司法程序之戒癮治療方式，採取「觀察、
    勒戒或強制戒治」及「附命戒癮治療緩起訴」雙軌制，立法
    者旨在設計多元處遇，以達對施用毒品者有效治療、戒毒自
    新之目的，究應採機構或社區處遇方式，立法者賦予檢察官
    裁量權，「得」依職權於個案中具體審酌決定。被告是否適
    用毒品危害防制條例第24條第1 項（行政院公告自110 年5 
    月1 日施行）第1 項、第3 項、第4 項所定之戒癮治療程序
    ，原係法律賦予檢察官之裁量權限，即檢察官對於適於緩起
    訴處分之被告，「得」依行政院所訂頒之毒品戒癮治療實施
    辦法及完成治療認定標準，選擇實施對象、內容、方式與執
    行之醫療機構，於緩起訴處分時，為附命完成之處分，此項
    檢察官之裁量職權，除檢察官有違法或濫用其裁量權之情事
    外，要非法院所得審酌。又前開戒癮治療認定標準第2 條第
    2 項規定：「被告有下列情事之一時，不適合為附命完成戒
    癮治療之緩起訴處分。但無礙其完成戒癮治療之期程者，不
    在此限：一、緩起訴處分前，因故意犯他罪，經檢察官提起
    公訴或判決有罪確定。二、緩起訴處分前，另案撤銷假釋，
    等待入監服刑。三、緩起訴處分前，另案羈押或執行有期徒
    刑」列舉之3 款情事，僅係在提供檢察官於審酌個案是否為
    附命完成戒癮治療之緩起訴處分時之負面表列取捨參考，不
    得據此反面推認，謂不具上開各款情形者，檢察官即應就該
    個案為附命完成戒癮治療之緩起訴處分，而不得聲請觀察、
    勒戒，抑或執此即認被告享有請求檢察官必須對其個案為附
    命完成戒癮治療之緩起訴處分之權利。
四、經查：
  ㈠抗告人有於109 年12月24日下午2 時40分為警採尿時點回溯9
    6小時內之某時，在不詳地點，施用第二級毒品大麻1 次之
    事實，業據抗告人於偵查中坦承不諱，且抗告人為警查獲後
    所採集之尿液檢體，鑑驗結果呈大麻陽性反應乙節，有臺中
    市政府警察局刑警大隊偵七隊委託尿液代號、真實姓名對照
    表、勘察採證同意書、正修科技大學超微量研究中心尿液檢
    驗報告存卷可憑，足認抗告人之自白與事實相符，抗告人前
    揭施用第二級毒品之犯行，應堪認定。又抗告人未曾經觀察
    、勒戒，檢察官聲請將抗告人送勒戒處所觀察、勒戒，於法
    有據，應予准許，此經原審裁定說明甚詳。
  ㈡本件檢察官既依法向原審聲請將抗告人送勒戒處所施以觀察
    、勒戒，法院應就檢察官聲請觀察、勒戒之內容審酌有無理
    由而為裁定，並無就個案情節斟酌有無施以觀察、勒戒之權
    限。而經核閱偵查卷宗，檢察官於抗告人請求准予戒癮治療
    之書狀上，批示：被告另涉販賣毒品案件，目前業經起訴，
    在法院審理中，因戒癮治療療程較久，尚不宜緩起訴處分等
    語（見臺灣臺中地方檢察署110 年度毒偵字第864號卷第75
    頁）。則檢察官斟酌本件個案情節後，未依刑事訴訟法第25
    3 條之1 規定對抗告人為附命完成戒癮治療之緩起訴處分程
    序，而係向法院聲請裁定觀察、勒戒，顯是已經根據抗告人
    狀況為裁量，且其裁量在形式上並無違法或明顯濫用之情事
    ，法院自應予以尊重。
五、綜上所述，原審准許檢察官之聲請，裁定抗告人令入勒戒處
    所觀察、勒戒，經核於法並無違誤。抗告意旨執前詞請求撤
    銷原審裁定，尚非可採，其抗告為無理由，應予駁回。
據上論斷，應依刑事訴訟法第412 條，裁定如主文。
中　　華　　民　　國　　110 　年　　7 　　月　　27　　日
　　　　　  刑事第八庭　審判長法　官　林  清  鈞
                              法　官  黃  小  琴
                              法　官  郭  瑞  祥
以上正本證明與原本無異。
不得再抗告。 
                              書記官  賴  淵  瀛
　　　　　　　　　　　　　　　
中　　華　　民　　國　　110 　年　　7 　　月　　27　　日